高雄高等行政法院判決　　　　　　　　　　　　 九十年度訴字第一七八四號
　　原　　　告　甲○○
　　被　　　告　雲林縣元長鄉公所
　　代　表　人　乙○○ 鄉長
　　訴訟代理人　丙○○
右當事人間因有關核發證明事務，原告不服雲林縣政府中華民國九十年八月二十日（
九十）府行法字第九○○○○六七○九六號訴願決定，提起行政訴訟，本院判決如左
︰
    主  文
原告之訴駁回。
訴訟費用由原告負擔。
　　事　實
甲、事實概要：
    緣原告於民國（下同）九十年四月十六日代理訴外人蕭秋月，就蕭秋月所有坐落
    雲林縣元長鄉○○段七四五號土地應有部分二分之一（下稱系爭農地），向被告
    申請農業用地作農業使用證明（下稱農業使用證明），經被告於九十年四月二十
    日會同相關人員前往現場勘查，以其未按規定於系爭農地上興建農舍等為由，駁
    回原告代理之申請。原告不服，提起訴願，遭決定駁回，遂提起本件訴訟。
乙、兩造聲明：
一、原告聲明求為判決：（一）訴願決定及原處分均撤銷。（二）被告應作成核發雲
    林縣元長鄉○○段七四五號土地農業使用證明之處分。
二、被告聲明求為判決：原告之訴駁回。
丙、兩造之爭點：
一、原告主張之理由：
（一）本件農用證明書申請人係原告非蕭秋月，原告亦非蕭秋月之代理人，訴願決定
      容有誤會，農業用地作農業使用認定及核發證明辦法（原告誤載為農業用地作
      農業使用證明核發暫行處理原則）並無限制須以土地所有權人為申請人，且原
      告為系爭農地蕭秋月應有部分之買受人，為利害關係人，自得提起訴願。
（二）蕭秋月之分管部分既為農業使用，有分管圖可稽，自不宜以其他共有人違規使
      用，而限制蕭秋月應有部分土地之移轉，才符合憲法保障人民自由及財產之權
      益，今因被告不核發系爭證明，致原告無法辦理移轉登記。
（三）依被告答辯狀所示之駁回理由：未立之切結書部分，此屬於可以補正之事項，
      被告未通知原告要提出切結違規使用之切結書，屬於可以補正之事項未通知補
      正之違法，被告未盡告知之義務；蕭秋月分管部分有無違反使用，應申請地政
      機關測量較合理；違建農舍屬於蕭定居所增建，非屬於蕭秋月之部分，被告有
      未了解之虞。
二、被告主張之理由：
（一）按土地分管協議書須依據行政院農業委會八十九年六月三日八九農企字第八九
      ○○一○一七號函：農業用地作農業使用證明核發相關問題會議結論第十五案
      「共有土地其中之一共有人就其違規使用，可由該違規使用之共有人簽章切結
      違規使用部分之土地確為其分管，並附具分管區域之地籍圖，且標明分管區域
      位置，如其面積小於或等於切結人應有持分面積，則未違規部分得予以核發作
      農業使用證明」。
（二）經實地勘查系爭農地有下列不合規定之處：
１、農業課部分：
（１）各土地持分人未親臨指界確認及未立切結書。
（２）各土地分管區域位置界址不明且蕭秋月可耕作面積少於所持分面積。
（３）所附簡略分管區域位置圖，蕭秋月所分管之位置地形非耕作常態且內有違建豬
      舍。
２、建管部分：
（１）依實施區域計畫地區建築管理辦法第五條第一項明訂按農舍之建築面積不得超
      過其耕地面積百分之十、基層面積不得超過三三○平方公尺，又建築法規定共
      有土地視為一宗土地，理當基地內建築物應一併檢討。而蕭秋月提出蕭水遷的
      使用執照核准面積為一四三．五平方公尺，但系爭土地上的建物大約一千平方
      公尺。
（２）蕭清泉、蕭秋月、蕭定居三人所附簡略分管區域位置圖各有違建物。
    理　　由
一、按「原告之訴，依其所訴之事實，在法律上顯無理由者，行政法院得不經言詞辯
    論，逕以判決駁回之。」行政訴訟法第一百零七條第三項定有明文。又「人民因
    中央或地方機關對其依法申請之案件，予以駁回，認為其權利或法律上利益受違
    法損害者，經依訴願程序後，得向高等行政法院提起請求該機關應為行政處分或
    應為特定內容之行政處分之訴訟。」亦為同法第五條第二項所明定，足見人民對
    行政機關提起課予義務之訴訟，須限於原行政處分之申請人始為適格之當事人，
    否則即屬欠缺訴之利益，應以判決駁回之。
二、經查，系爭農地係訴外人蕭清泉、蕭定居、蕭秋月等三人分別共有，於八十九年
    六月三十日以分管契約協議分管在案，而於八十九年十二月三十日由原告向蕭秋
    月買受其應有部分二分之一，嗣原告於九十年四月十六日代理蕭秋月向被告申請
    系爭農地農業使用證明，此有上開土地登記簿謄本、分管契約、原告與蕭秋月二
    人訂立之不動產買賣預約契約書、蕭秋月之農業使用證明申請書等附卷可稽。原
    告雖主張：本件農業使用證明之申請人為原告，且依相關法律規定，並無限制上
    開申請人限於土地所有權人始可為之云云，惟按代理人於代理權限內，以本人名
    義所為之意思表示，直接對本人發生效力。查依卷附九十年四月十六日農業使用
    證明申請書，載明申請人係蕭秋月，原告僅係蕭秋月之代理人，是原告代理蕭秋
    月提出申請，係對於本人即蕭秋月發生效力，尚與原告無涉。足見原告主張本件
    申請人為原告，並非蕭秋月云云，顯有誤解。又原告雖於八十九年十二月三十日
    與蕭秋月訂立不動產買賣契約，而為系爭農地之買受人，如符合「農業用地作農
    業使用認定及核發證明辦法」之規定，雖亦得以辦理耕地所有權移轉登記為由，
    依農業發展條例第三十一條之規定，向被告申請核發農業使用證明。惟本件並非
    由原告提出申請，而係原告代理蕭秋月以辦理農業用地移轉與自然人時，申請不
    課徵土地增值稅為由，依農業發展條例第三十七條之規定，向被告申請核發農業
    使用證明，此有上開農業使用證明申請書可按，則被告否准其申請，若有不服，
    本應以蕭秋月之名義，提起行政救濟，然原告竟以自已之名義為之，揆諸上開法
    條之規定，顯有當事人不適格之情形，是原告上開主張，委無可採。
三、綜上所述，原告僅係代理蕭秋月向被告申請核發系爭農地農業使用證明，並非本
    件原行政處分之申請人，其逕以自已之名義提起行政爭訟，顯非適格之當事人，
    訴願決定予以駁回，並無不合。原告復提起本件行政訴訟，依其所訴之事實，在
    法律上顯無理由，應以判決駁回。並不經言詞辯論為之。
四、又本件既因原告並非適格之當事人而無理由，故兩造其餘有關被告否准蕭秋月申
    請核發農業使用證明之處分，是否合法之主張及陳述，本院即毋庸再予論述，併
    予敘明。
據上論結，本件原告之訴為無理由，依行政訴訟法第九十八第三項前段、第一百零七
條第三項，判決如主文。
中　　　華　　　民　　　國    九十一　　年　  　一　　　月　　三十一　　日
                    　　　　  高雄高等行政法院第二庭
                                      　　審判長法官  呂佳徵
    　　          　　　　　　　　　　　　法　　　官  林勇奮
    　　　　　　　    　　　　　　　　 　 法    　官  蘇秋津
右為正本係照原本作成。
如不服本判決，應於判決送達後二十日內向本院提出上訴書狀，其未表明上訴理由者
，應於提起上訴後二十日內向本院提出上訴理由書（須按對造人數附繕本）；如於本
判決宣示或公告後送達前提起上訴者，應於判決送達後二十日內補提上訴理由書（須
附繕本）。未表明上訴理由者，逕以裁定駁回。
提起上訴應預繳送達用雙掛號郵票七份（每份三十四元）。
中　　　華　　　民　　　國    九十一　　年　  　一　　　月　　三十一　　日
                                          法院書記官  謝文輝
